【裁判字號】    89,上,91
【裁判日期】    900530
【裁判案由】    分割共有物
【裁判全文】
臺灣高等法院臺南分院民事判決  八十九年度上字第九一號  ｅ
      上  訴  人  丑  ○  ○
                  子  ○  ○
                  玄  ○○○
                  壬  ○  ○
                  辛  ○○○
                  辰  ○  ○
                  乙  ○  ○
      訴訟代理人  癸  ○  ○
      視同上訴人  丙  ○  ○  .
                  戊  ○  ○  .
                  甲  ○○○
                  卯  ○  ○
                  己  ○  ○
                  庚  ○  ○
                  丁  ○  ○
                  巳  ○  ○
                  寅  ○○○
      被 上 訴人  戌  ○  ○.
                  午  ○  ○
                  酉  ○  ○
                  亥  ○  ○
                  未  ○  ○
                  宇  ○  ○
                  宙  ○  ○
                  天  ○  ○
                  地  ○  ○
                  申  ○○○
右當事人間請求分割共有物事件，上訴人對於中華民國八十八年九月二十一日臺灣嘉
義地方法院第一審判決（八十七年度訴字第八０五號）提起上訴，本院判決如左：
      主      文
原判決主文第二項關於分割方法部分，及該部分訴訟費用之裁判，均廢棄。
右廢棄部分，兩造共有坐落嘉義縣朴子市○○段三二三地號建面積０．０一０三公頃
、同段三二四地號建面積０．０一七０公頃及同段三二五地號建面積０．００八九公
頃土地，予以合併分割，其分割方法如附圖甲方案所示︰代號Ａ部分面積０．０一八
一公頃（含三二三地號面積０．０一０三公頃及三二四地號內面積０．００七八公頃
）分歸被上訴人取得，按被上訴人戌○○、午○○、酉○○、亥○○、未○○、宇○
○、宙○○應有部分各八分之一，被上訴人天○○、地○○、申○○○應有部分各二
十四分之一，繼續保持共有；代號Ｂ部分面積０．０一八一公頃（含三二四地號內面
積０．００九二公頃及三二五地號面積０．００八九公頃）分歸上訴人丑○○、子○
○、玄○○○、壬○○、辛○○○、辰○○、乙○○、癸○○，及視同上訴人丙○○
、戊○○、卯○○、己○○、甲○○○、巳○○、庚○○、丁○○、寅○○○公同共
有取得。
被上訴人應補償上訴人及視同上訴人新台幣拾捌萬零壹佰伍拾元。
第一審（除確定部分外）、第二審訴訟費用由上訴人及視同上訴人連帶負擔二分之一
，餘由被上訴人負擔。
      事      實
甲、上訴人方面：
  壹、上訴人丑○○、子○○、玄○○○、壬○○、辛○○○、辰○○、乙○○、癸
      ○○（以下簡稱丑○○等八人）部分：
    一、聲明：求為判決：
      (一)原判決關於分割方法部分廢棄。
      (二)右廢棄部分，被上訴人在第一審之訴駁回。
      (三)第一、二審訴訟費用由被上訴人負擔。
    二、陳述：除與原判決記載相同者，予以引用外，補稱：
      (一)按法院裁判分割共有物，除應斟酌各共有人之利害關係，及共有物之性質外
        ，尚應斟酌共有物之價值，倘共有人中有不能按其應有部分受分配，或受分
        配之不動產，其價值不相當時，法院非不得命以金錢補償，此有最高法院五
        十七年台上字第二一一七號判例可資參照。
      (二)經查︰本件原審判決所採用附圖甲方案所示之分割方法，其中因安福段三二
        四地號土地，目前已被列為計劃道路用地，其市○○○○段三二三地號及同
        段三二五地號土地之市價為低，此乃眾所週知之事實。而原審判決卻將上開
        計劃道路且面積較大之三二三地號之土地（面積一０三平方公尺），判歸被
        上訴人分別共有，另將面積較小之三二五地號之土地（面積八十九平方公尺
        ），判歸上訴人公同共有。並將已列為計劃道路用地且價值較低之三二四地
        號土地一分為二，將北邊面積較小之土地（面積七十八平方公尺）劃歸被上
        訴人分別共有，另將南邊面積較大之土地（面積九十二平方公尺）劃歸上訴
        人公同共有，兩造所得之面積雖然相等（均為一八一平方公尺），惟其價值
        卻明顯不相當，揆諸前揭判例說明，原審法院理應命被上訴人補償上訴人，
        惟卻未命以金錢補償上訴人，致上訴人遭受重大損失，原審判決顯有違誤。
      (三)本件兩造所分配之土地，如上所述，有價值上之差異，既經財團法人中華民
        國企業技術鑑定委員會（以下簡稱中華民國企業技術鑑定委員會）鑑定價差
        為新台幣（以下同）三十八萬零一百五十三元，此有該會之鑑定書附卷可稽
        。則被上訴人應補償上訴人上開差價之金額，始符合前揭判例之意旨。被上
        訴人主張僅需補償上開土地價差一半即十九萬零七十六元云云，要係對於前
        開判例以及數理有所誤解之故。蓋若依被上訴人之見解，則被上訴人分得之
        Ａ區土地之土地總價有四百四十五萬六千九百四十七元，而上訴人分得之Ｂ
        區土地之土地總價有四百零七萬六千七百九十四元，再加上被上訴人所補償
        之十九萬零七十六元，總共才四百二十六萬六千八百七十元，兩造所分配之
        土地價值顯然不均等，可見一斑。
    三、證據：除援用第一審所提證據外，並聲請中華民國企業技術鑑定委員會鑑定
        附圖甲方案所示Ａ、Ｂ兩部分之土地價值有否相當，如未相當，二者相差若
        干。
  貳、視同上訴人丙○○、戊○○、卯○○、己○○、甲○○○、巳○○、庚○○、
      丁○○（以下簡稱丙○○等八人）、寅○○○部分：
      均未於準備程序或言詞辯論期日到場，亦未提出書狀作何聲明或陳述。
乙、被上訴人方面：
  一、聲明：求為判決︰上訴駁回。
  二、陳述：除與原判決記載相同者，予以引用外，補稱：
    (一)按分割共有物之訴屬於必要共同訴訟，而必要共同訴訟，其訴訟標的，對於共
      同訴訟之各人必須合一確定。查本件系爭三筆土地原為被上訴人與上訴人之被
      繼承人康金火所共有，康金火已於六十七年一月十七日死亡，其繼承人有寅○
      ○○、丑○○、子○○、癸○○、壬○○、玄○○○、丁○○、甲○○○、巳
      ○○、庚○○、卯○○、己○○，、辛○○○、辰○○、乙○○、丙○○、戊
      ○○等人，有戶籍謄本可稽。惟原審判決漏未將其中繼承人寅○○○列為共同
      被告，容有未洽，爰追加寅○○○為被上訴人，以符法律規定。
    (二)又按遺產未辦理繼承登記，為繼承人所公同共有。按公同共有人之權利義務，
      依其公同關係所由規定之法律關係或契約約定之。除前項之法律或契約另有規
      定外，公同共有物之處分及其他之權利行使，應得公同共有人全體同意。民法
      第八百二十八條定有明文，次按公同共有人中之一人或數人得公同共有人全體
      之同意起訴者，其同意之事實，固不必以文書證之，然亦須有其他佐證，足以
      證明其事實之存在，始得認為當事人之適格，最高法院三十九年上字第三一八
      號判例可資參照。系爭土地，被繼承人康金火部分，既係上訴人及丙○○、戊
      ○○、卯○○、己○○、甲○○○、巳○○、庚○○、丁○○所公同共有，然
      丙○○、戊○○、卯○○、己○○、甲○○○、巳○○、庚○○、丁○○並未
      共同上訴，上訴人復未提出得其等同意之證明，則上訴人之上訴，當事人並不
      適格其上訴並不合法，請駁回之。
    (三)查系爭三二三、三二四、三二五地號等三筆土地，起訴時公告現值均為九二０
      ０元，三筆土地並無價差（見原審所附地價證明）。上訴人所分得之三二五號
      土地為八九平方公尺（約二六、九二坪），被上訴人所分得之三二三號土地為
      一０三平方公尺（約三一、一五坪），面積均很小，而且均為三角地，不適於
      建築，根本毫無價值，也無人購買，根本無所謂「市價」。無所謂「價值是否
      均等」。
    (四)如鈞院認兩造所分配之土地，有價值上之差異。既經中華民國企業技術鑑定委
      員會，鑑定價差三八０、一五三元。則被上訴人應補償一半即一九０、０七六
      元（小數點以下不計），計算方法如下：被上訴人所分配之土地價值四、四五
      六、九四七元減一九０、０七六元，等於四、二六六、八七一元；而上訴人所
      分配之土地價值四、０七六、七九四元加一九０、０七六元等於四、二六六、
      八七０元。兩造所分配之土地價值則均等。
    (五)原審判決，按朴子地政事務所，複丈成果圖，甲方案分割，為適當：
      1.兩造所分配之土地，如將來作為計劃道路之地號三二四被征收後，被上訴人
        所取之三二三地號土地，上訴人所取得之三二五地號土地，均能有效使用，
        均可依法申請建築。符合經濟利益原則。
      2.被上訴人所分得之部分，可與被上訴人所有之西邊之另筆三二二號土地相接
        連，合併使用。而上訴人所分得之部分，亦可與其西鄰之另筆三二一號、三
        一九號、三二○號相鄰接，可合併使用。
    (六)上訴人所提乙方案不足採，其理由：
      1.如作為計劃道路之三二四號土地被征收後，變成四塊畸零地，均不得申請建
        築，不合經濟利益原則。
      2.將被上訴人所分配之土地與西鄰之土地分隔，造成無法合併使用，對被上訴
        人不公平，也不合理，違反「分割應兼顧各共有人之利益」之原則。
    三、證據：援用第一審所提證據。
      理      由
一、本件係分割共有物之訴，屬於固有必要共同訴訟，其訴訟標的之法律關係，依民
    事訴訟法第五十六條規定，對於共同訴訟之各人，必須合一確定。查坐落嘉義縣
    朴子市○○段三二三地號建面積０．０一０三公頃、同段三二四地號建面積０．
    ０一七０公頃及同段三二五地號建面積０．００八九公頃土地（以下簡稱系爭三
    筆土地）原為被上訴人與上訴人之被繼承人康金火所共有，康金火已於六十七年
    一月十七日死亡，其繼承人有寅○○○、丑○○、子○○、癸○○、壬○○、玄
    ○○○、丁○○、甲○○○、巳○○、庚○○、卯○○、己○○，、辛○○○、
    辰○○、乙○○、丙○○、戊○○等人，有戶籍謄本可稽。因原審判決漏未將其
    中繼承人寅○○○列為共同被告，致本件分割共有物之訴，對於應為共同訴訟之
    寅○○○，未能合一確定，應有未合，因此被上訴人於本審追加寅○○○為共同
    被告，核無不合，且為上訴人所不爭執，應予准許。又，本件雖僅原審被告丑○
    ○等八人提起上訴，惟因既屬於必要共同訴訟，其上訴之效力應及於原審同造其
    餘被告康志德等八人，爰將康志德等八人及寅○○○併列為視同上訴人；又視同
    上訴人康志德等八人及寅○○○經合法送達，均未於言詞辯論期日到場，核無民
    事訴訟法第三百八十六條所列各款之情形之一，爰依被上訴人之聲請，由其一造
    辯論而為判決，均合先敘明。
二、被上訴人起訴主張：系爭三筆土地為兩造所共有，被上訴人戌○○、午○○、酉
    ○○、亥○○、未○○、宇○○、宙○○之應有部分均為十六分之一，被上訴人
    天○○、地○○、申○○○之應有部分均為四十八分之一。原共有人康金火應有
    部分均各二分之一，康金火已於六十七年一月十七日死亡，其繼承人有配偶寅○
    ○○，子丑○○、子○○、癸○○、壬○○及女玄○○○、丁○○、甲○○○、
    巳○○、庚○○、卯○○、己○○。又康金火之長子康華陽於七十四年八月二十
    二日死亡，由其妻辛○○○及子女辰○○、乙○○繼承。康金火之五子康華武於
    七十四年七月六日死亡，由其子丙○○、戊○○繼承（其妻葉淑美已於六十九年
    六月九日與之離婚）。又系爭三筆土地之共有人均屬相同，各共有人就每筆土地
    之應有部分亦均一致，且系爭三筆土地依其使用目的並無不能分割之情形，兩造
    間亦無不分割之約定，惟上訴人迄未就其被繼承人康金火所遺應有部分辦理繼承
    登記，兩造間就其分割方法復迄未能達成協議等情，爰求為先命上訴人就康金火
    之應有部分辦理繼承登記後，准如原判決所定之分割方案予以分割之判決。（按
    原審為被上訴人勝訴之判決後，上訴人已就其繼承被繼承人康金火所遺應有部分
    辦理繼承登記完畢，是本件本院僅就上訴人提起上訴之分割方法部分審理，合先
    說明。）
三、上訴人則以：按法院裁判分割共有物，除應斟酌各共有人之利害關係，及共有物
    之性質外，尚應斟酌共有物之價值，倘共有人中有不能按其應有部分受分配，或
    受分配之不動產，其價值不相當時，法院非不得命以金錢補償。查本件原審判決
    所採用附圖甲方案所示之分割方法，兩造所得之面積雖然相等，惟其價值卻明顯
    不相當，原審法院竟未命被上訴人以金錢補償上訴人，致上訴人遭受重大損失，
    其判決顯有違誤等語，資為抗辯。
四、按公同共有人之權利義務，依其公同關係所由規定之法律關係或契約約定之。除
    前項之法律或契約另有規定外，公同共有物之處分及其他之權利行使，應得公同
    共有人全體同意。民法第八百二十八條定有明文。是依上開法條規定意旨，共有
    人中之一人或數人如欲起訴請求分割共有物，應得全體共有人之同意，並由公同
    共有人全體起訴為共同原告，否則即為當事人不適格。查本件係被上訴人在原審
    為原告，以上訴人及視同上訴人全體列為共同被告，起訴請求分割共有物，而非
    上訴人為原告，以被上訴人為被告，起訴請求分割共有物。再本件係在原審為被
    告之上訴人提起上訴，而提起上訴並非處分行為，自無須經全體共有人之同意。
    是被上訴人抗辯本件僅由上訴人提起上訴，其餘視同上訴人並未共同上訴；及上
    訴人復未提出已得視同上訴人同意之證明，則上訴人之上訴，當事人並不適格，
    其上訴並不合法云云，顯有誤解。
五、第按各共有人得隨時請求分割共有物。但因物之使用目的不能分割或契約定有不
    分割之期限者，不在此限；又共有物分割之方法，不能協議決定者，法院得因任
    何共有人之聲請，命為裁判分割。民法第八百二十三條第一項、第八百二十四條
    第一項、第二項分別定有明文。被上訴人主張系爭三筆土地為兩造所共有，因兩
    造無法達成分割協議，又無因物之使用目的不能分割或契約定有不分割之期限等
    情，業據被上訴人提出土地登記簿謄本為證，並為到場上訴人所不爭執，再徵之
    兩造就分割方法各有其主張以觀，已證無法達成分割之協議。從而，被上訴人訴
    請裁判分割，自無不合。
六、查系爭三筆土地，除長有少數樹木及雜草外，大部分均屬空地，其西邊間隔被上
    訴人戌○○所有同段三二二地號土地及康金火所遺同段三一九、三二０、三二一
    地號土地，與道路相接之事實，業經原審會同嘉義縣朴子地政事務所測量員至現
    場勘測屬實，分別製有勘驗筆錄及複丈成果圖各一件在卷可稽。
七、至系爭土地之分割方法，原審斟酌：(一)被上訴人陳明於分割後願意繼續保持共有
    。(二)採如附圖甲方案所示分割方法，被上訴人分得Ａ部分土地，得與其所有同段
    三二二地號土地合併使用。上訴人分得Ｂ部分土地，亦得與其所有同段三一九、
    三二０、三二一地號土地合併使用，均可增加所分得土地之使用價值。(三)採如附
    圖乙方案所示分割方法，上訴人分得Ｄ部分土地，固仍能保有與其所有同段三一
    九、三二０、三二一地號土地合併使用之利益。惟被上訴人則喪失與其所有同段
    三二二地號土地合併使用之利益，對被上訴人而言較為不公平等情，認系爭三筆
    土地之分割，以附圖甲方案所示。而上訴本院經審理斟酌結果，亦同認附圖甲方
    案分割為適當，且本院言詞辯論時，到場之上訴人亦贊同以甲方案分割，僅是主
    張以附圖甲方案分割，兩造所得之面積固然相等，惟其價值卻明顯不相當，應命
    被上訴人以金錢補償上訴人而已。
八、末按法院裁判分割共有物，除應斟酌各共有人之利害關係，及共有物之性質外，
    尚應斟酌共有物之價值，倘共有人中有不能按其應有部分受分配，或受分配之不
    動產，其價值不相當時，法院非不得命以金錢補償之（最高法院五十七年台上字
    第二一一七號判例參照）。又關於共有物之分割，如依原物之數量按其應有部分
    之比例分配，價值顯不相當者，依其價值按其應有部分比例分配，仍不失為以原
    物分配於各共有人，否則不顧慮經濟上之價值，一概按其應有部分核算之原物數
    量分配者，將顯失公平（最高法院六十三年台上字第二六八０號判例參照）。查
    本件系爭三筆土地中之一筆安福段三二四地號土地，目前已被列為計劃道路用地
    ，其市○○○○段三二三地號及同段三二五地號土地之市價為低，此為眾所週知
    之事實。是本件兩造所分配之土地，經中華民國企業技術鑑定委員會鑑定結果，
    其價差為三十八萬零一百五十三元，即被上訴人所分得之土地，較上訴人分得之
    土地增加價值三十八萬零一百五十三元，此有該委員會之鑑定報告書附卷可稽。
    則被上訴人應補償上訴人上開差價之金額，始符合前揭判例之意旨。被上訴人主
    張僅需補償上開土地價差一半即十九萬零七十六元云云，惟查，若依被上訴人之
    見解，則被上訴人分得之Ａ區土地之土地總價為四百四十五萬六千九百四十七元
    ，而上訴人分得之Ｂ區土地之土地總價為四百零七萬六千七百九十四元，再加上
    被上訴人受補償之十九萬零七十六元，總共為四百二十六萬六千八百七十元，兩
    造所分配之土地價值顯然不均等，是被上訴人此部分之抗辯，應無可採。
九、綜上所述，原審判決所定之分割方法，顯有未當。上訴意旨指摘原判決不當，求
    予廢棄改判，為有理由。應由本院將原判決廢棄，另定適當之分割方案，改判如
    主文第二、三項所示。
十、據上論結，本件上訴為有理由，依民事訴訟法第四百五十條、第七十八條、第八
    十一條第二款、第四百六十三條、第三百八十五條第一項前段，判決如主文。
中      華      民      國      九十      年      五      月    三十    日
                                      臺灣高等法院臺南分院民事第四庭
                                          審判長法官  王    惠    一
                                                法官  葉    居    正
                                                法官  蘇    清    恭
右為正本係照原本作成。
兩造如對本判決上訴，須於判決送達後二十日內向本院提出上訴狀；未表明上訴理由
者，應於上訴後二十日內向本院提出理由書。
中      華      民      國      九十      年      六      月      一    日
                                          法院書記官  邱    春    榮


司法院資訊處製作；財團法人民間司法改革基金會備份。
